【裁判字號】    89,訴,821
【裁判日期】    920625
【裁判案由】    發明專利申請
【裁判全文】
臺北高等行政法院判決                              八十九年度訴字第八二一號
                              .
    原      告  法商．隆寶蘭洛爾公司
    代  表  人  甲○○○○○  .
    訴訟代理人  陳長文律師
                蔣大中律師
    複  代理人  乙○○
    被      告  經濟部智慧財產局
    代  表  人  蔡練生（局長）
    訴訟代理人  丙○○
                丁○○
右當事人間因發明專利申請事件，原告不服行政院中華民國八十九年六月二十七日台
八十九訴字第一八六一０號再訴願決定，提起行政訴訟。本院判決如左：
    主      文
再訴願決定、訴願決定及原處分均撤銷。
訴訟費用由被告負擔。
    事      實
一、事實概要：原告於八十二年九月二十五日以其「有關鏈陽性菌素生合成之多，
    編碼此等多之核酸序列及其用途」之特徵在於利用生化及基因工程之技術，
    由Streptomyces pristinaesp iralis sp92茵株中分離純化合成鏈革蘭素（ st-
    reptogramins）所需之酵素及其相關基因序列等情，向被告（八十八年一月二十
    六日改制前為中央標準局）申請發明專利，經被告編為第00000000號審
    查，不予專利。嗣原告變更發明名稱為「有關鏈革蘭素生合成之多，編碼此等
    多之核酸序列及其用途」，並修正專利說明書及申請專利範圍，申經再審查
    結果，仍不予專利，並發給八十八年四月二十六日智專（十）０一０五五字第一
    一一三四六號專利再審查審定書。原告不服，循序提起訴願、再訴願，遞遭決定
    駁回，遂向本院提起行政訴訟。
二、兩造聲明：
  (一)原告聲明：
    1.原處分及訴願決定、再訴願決定均撤銷。
    2.將本件專利申請案發回被告機關另為適法之處分。
    3.訴訟費用由被告負擔。但如鈞院判決如原告訴之聲明，則鑑定費用部分，原告
      願意負擔。
  (二)被告聲明：
    1.駁回原告之訴。
    2.訴訟費用由原告負擔。
三、兩造爭點：系爭案申請專利範圍是否符合發明專利申請之要件？
  (一)原告主張之理由：
    1.被告否准本件專利申請案之主要理由有三：
      申請專利範圍第1項（ｂ）中所請之核酸明確界定在特定條件下（即於42
        ℃下甲醯胺存在下），但未界定甲醯胺之濃度，其雜交反應會受影響，故本
        件專利申請範圍確實過廣，應不符合專利法第二十二條第三、四項之規定。
      申請專利範圍第14項之多所述之衍生物定義不明確。
      申請專利範圍第7至9項及11至12項所請製備鏈革蘭素之方法於說明書中並無
        實例證明，不符專利要件。
    2.惟查：
      本件經委請中央研究院進行鑑定，其鑑定結果如下：
        (1)就一般熟習分子生物技術者而言，在42℃的狀況下，通常使用濃度50％之
          甲醯胺來做DNA雜交反應。
        (2)由核酸序列來預測鏈序列而用化學修飾方法合成，是直接的方法，不會
          有複雜性。但為免其申請專利範圍過於廣泛，可限於與其原功能相同之衍
          生物。
        (3)本件說明書之實例敘述詳細，已足列示鏈革蘭素之製備方法。
      基於上述鑑定結果，顯然被告及經濟部核駁本件之審定確有違誤不當之處，
        陳明如下：
        (1)基於前述第一項鑑定結果，適足以說明本件申請專利範圍第1項並無範圍
          籠統過廣之瑕疵，「42℃，50％的甲醯胺濃度」確屬於熟習該項技術者所
          慣用，且顯而易知之技術，並無不明確，且屬申請專利範圍中可省略不予
          記載之部分。
        (2)基於前述第2項鑑定報告結果，足以說明本件申請專利範圍第14項中多
          之「衍生物」範圍應無任何複雜性。且依專利審查基準第1－3－7頁指出
          ，「請求項中記載之用語及內容，於發明說明中有定義及說明者，或請求
          項之記載雖不明確，但在發明說明中有明確記載者，於解釋該用語或內容
          時，應參酌發明說明之記載內容，如有圖式者，應一併參酌該圖式」，本
          件說明書14頁第6行至第16行已提供多太「衍生物」之定義，其已明確
          定義該衍生物為藉修飾該序列之遺傳及／或化學性質而得之分子。本件
          申請專利範圍第14項係為申請專利範圍第13項之附屬項，其為依申請專利
          範圍第1項定義之核酸序列編碼之多。申請專利範圍第1項已明確列出核
          酸之序列，其可編碼之多範圍非常有限。因此，其可能因基因修飾衍生
          之衍生物是十分少數的。至於經化學修飾之多衍生物，依申請專利範圍
          第14項所請之多衍生物已限定一特定範圍內。熟習該項技術者均知製備
          一特定多衍生物之化學修飾係被限定在少數該可容許之極少類型之化
          學修飾方法。
        (3)基於前述第3項鑑定結果，本件說明書之實例應已足以例示申請專利範圍
          第7至9項及11至12項所請製備鏈革蘭素之方法。按本件說明書第14至17頁
          已詳細揭示本件所請製備鏈革蘭素之方法。又，本件說明書已提供實例例
          示本件所請製備鏈革蘭素之方法。例如：
          (甲)本件說明書第104頁第13至16行例示一生產原始黴素IIＢ之突變種，第
            105頁第17及19行例示原始黴素IIＡ之生產，第113頁例示原始黴素I之
            生產，及第137頁第2至4行例示原始黴素II之生產。
          (乙)實例9例示使用鏈黴菌突變株製造鏈陽性菌素，其中涉及本發明鏈陽性
            菌素生合成之基因係經改變 (如實例9之9.1.3，9.2.3，9.3.3，9.3.4
            及9.5.3節所示)。
          (丙)實例10例示突變鏈黴菌之特定snaA及snaB基因之表現。敘述於實例10之
            鏈黴素突變株可使用實例9所揭示之程序而用於製造原始黴素（ prist-
            inamycin）。
    3.復查，本件專利申請案所請發明內容，於美國已獲頒美國第5,891,695及 6,
        171,846 B1號專利、於法國亦獲頒第0000000號專利。另於澳洲亦獲頒第 69
        2138號專利，並於紐西蘭獲頒第256053號專利在案。
      該美國第5,891,695號專利之申請專利範圍第4至11項所請之內容係與本件專
        利申請案之申請專利範圍第1至9項之內容相關，其中該美國專利申請專利範
        圍第4項相當於本件專利申請案之申請專利範圍第1項，係關於使用「在42℃
        下50％甲醯胺存在下」之條件下可與特定明確基因序列進行雜交之方式界定
        所請核酸序列，此更足證明該「在42℃下50％甲醯胺存在下」之條件並無
        範圍過廣之可言。另該美國專利申請專利範圍第9項相當於本件專利申請案
        之申請專利範圍第5至8項，係關於利用前述核酸序列製備鏈革蘭素之方法
        ；及美國專利申請專利範圍第11項相當於本件專利申請案之申請專利範圍第
        14項，係關於根據前述核酸序列編碼之多，此益足證明本件申請專利範圍
        第14項之內容，亦無定義不明確之可言。
      而法國第0000000號專利之申請專利範圍第2項相當於本件專利申請案之申請
        專利範圍第1項，其亦包括可與特定基因序列進行雜交之方式界定所請核
        酸序列；申請專利範圍第9至15及17至19項相當於本件專利申請案之申請專
        利範圍第5至12項，係關於利用前述核酸序列製備鏈革蘭素之方法及製備
        鏈革蘭素生物合成途徑之一步驟被阻斷之細胞之方法；及申請專利範圍第21
        項相當於本件專利申請案之申請專利範圍第14項，係關於根據前述核酸序列
        編碼之多及其衍生物，此亦足證明被告之否准本件專利申請之理由確非正
        確。
    4.另查，澳洲第692138號專利之申請專利範圍第1項相當於本件專利申請案之申
      請專利範圍第1項，其亦包括可與特定基因序列進行雜交之方式界定所請核
      酸序列；申請專利範圍第8至13及15至19項相當於本件專利申請案之申請專利
      範圍第5至12項，係關於利用前述核酸序列製備鏈革蘭素之方法及製備鏈革
      蘭素生物合成途徑之一步驟被阻斷之細胞之方法；其申請專利範圍第20項相當
      於本件專利申請案之申請專利範圍第14項，係關於根據前述核酸序列編碼之多
      及其衍生物。而紐西蘭第256053號專利之申請專利範圍第2項相當於本件專
      利申請案之申請專利範圍第1項，其亦包括可與特定基因序列進行雜交之方式
      界定所請核酸序列；其申請專利範圍第9至14及16至20項相當於本件專利申
      請案之申請專利範圍第5至12項，係關於利用前述核酸序列製備鏈革蘭素之
      方法及製備鏈革蘭素生物合成途徑之一步驟被阻斷之細胞之方法；其申請專利
      範圍第21項相當於本件專利申請案之申請專利範圍第14項，係關於根據前述核
      酸序列編碼之多及其衍生物。雖世界各國之國情不同，然對於發明之專利要
      件審查標準並無二致，本件專利申請案獲得美國、法國、澳洲及紐西蘭專利之
      事實，誠堪引為本件專利申請案所請發明具有可專利性之有利旁證。
  (二)被告答辯之理由：
    1.針對申請專利範圍第1項（b）所述「於42℃甲醯胺存在下可與某特定基因（a
      ）雜交之序列，及編碼參與鏈革蘭素生物合成中的多之序列」，熟習該項技
      術者由上述「於42℃甲醯胺存在下」之雜交定義所獲得核酸序列，是否即可
      明確瞭解該核酸序列範圍包含那些序列？熟習該項技術者是否可根據說明書
      的揭露內容來據以實施該核酸序列，且不需大量嘗試錯誤的實驗就可以得到
      具有編碼參與鏈革蘭素生物合成中的核酸之序列？查該第一項所請發明係一
      種核酸序列的發明，故本件爭點並非在於一般DNA雜交反應測試條件之認定
      ，而是以上述雜交條件來定義核酸序列是否夠明確？以及根據說明書揭露內
      容該發明是否可據以實施而不需大量嘗試錯誤的實驗？然本件說明書並未揭露
      任何明確的雜交條件及雜交反應，說明書也未揭示由雜交所得的核酸片段為
      何。
    2.針對申請專利範圍第14項所述「一種多，其包含如申請專利範圍第1項所定
      義之序列或其衍生物」，其中「衍生物」一詞就熟習該項技術者而言是否能代
      表明確且一致的意義？熟習該項技術者是否可根據說明書的揭露內容來據以實
      施該「衍生物」而不需大量嘗試錯誤的實驗？查該「衍生物」係指由申請專利
      範圍第1項所定義之序列的衍生物，然如第一點理由所述，本件申請專利範圍
      第1項的序列界定並不明確），故熟習該項技術者無法確定所稱衍生物究竟指
      何種結構的分子，也無法瞭解應採用何種方法對該多進行何種基因或化學本
      質的修飾。實不符合不需大量嘗試錯誤的實驗就可以得到具有參與鏈革蘭素生
      物合成之功能之多之專利說明書揭示要件要求。
    3.說明書是否有具體實例證明可利用申請專利範圍第7至9項及11、12的方法來製
      得鏈革蘭素？熟習該技術者是否不需大量嘗試錯誤的實驗就可以利用申請專利
      範圍第7至9項及11、12項所述之方法來製得鏈革蘭素？查本件申請專利範圍第
      7項方法的特徵在於利用第1項或2項之核酸序列，第8、9項方法的特徵在於
      利用第3項方法所得之自體複製型及／或整合型表現載體（其由第1、2項的核
      酸序列併入一表現載體而得），第11項所請方法在於培養一種微生物突變株
      ，其在參與鏈革蘭素生物合成之基因中「具有至少一個基因修飾」，且包含申
      請專利範圍第1或2之核酸序列。第12項方法在於培養可生產鏈革蘭生物合成
      之基因中「具有至少一個基因修飾」，且含有申請專利範圍第3項之方法所製
      得之表現載體。然如第一點理由所述本件申請專利範圍第1項之核酸序列所
      請範圍籠統不明確且無法據以實施，則由第1項核酸序列為特徵所衍生之其
      他方法亦同樣有籠統不明確且無法據以實施的問題。其說明書確未明確實例詳
      細記載上述方法所涵蓋的技術內容，並且無法支持上述方法涵蓋的範圍而可為
      熟習該技術者瞭解其內容並可據以實施。
    4.又經核對本件申請專利之範圍與原告其他國家即美國、澳洲及紐西蘭等國申請
      專利之範圍後，認為美國核准之專利比其他二國家較為合理，以美國核准部分
      而言，與本件申請專利範圍相同部分作比對，其結果：
      就被告不准專利之審定理由三點中，其中第二點即原告申請專利範圍第7至9
        項及第11、12項所請製備鏈革蘭素之方法項部分，在美國案已刪除。
      第三點「及其衍生物」範圍過廣部分（即原告申請專利範圍第14項），美國
        案亦已刪除。
      而第一點即為原告申請專利範圍第1項之核酸序列所請範圍籠統過廣，其
        中（b）所包含之可與基因（a）雜交之序列及編碼參與鏈革蘭素生物合成中
        的多之序列均過於廣泛部分，美國案申請專利範圍相較於系爭原先審定的
        範圍係較為限縮，就美國核准的範圍與本局審定相同的範圍部分，相較下尚
        稱合理，而原告在再訴願階段所提之申請專利範圍修正本，已將雜交條件那
        部分刪除亦即較美國更限縮，亦更符合我國審查基準之規範。
    理      由
一、本件起訴時原告之代表人原為陳明邦，嗣於本件訴訟程序進行中之九十一年九月
    五日變更為蔡練生，茲由其聲明承受訴訟，核無不合，應予准許。
二、按稱發明者，謂利用自然法則之技術思想之高度創作，專利法第十九條定有明文
    。本件系爭案「有關鏈陽性菌素生合成之多，編碼此等多之核酸序列及其
    用途」之特徵在於利用生化及基因工程之技術，由Streptomyces pristinaesp
    iralis sp92茵株中分離純化合成鏈革蘭素（st- reptogramins）所需之酵素及
    其相關基因序列，其中被告雖認原告申請專利範圍第1項之核酸序列所請範圍
    籠統過廣，其中（b）所包含之可與基因（a）雜交之序列及編碼參與鏈革蘭素生
    物合成中的多之序列均過於廣泛等情。惟本件經送中央研究院鑑定結果，認就
    一般熟習分子生物技術者而言，在42℃的狀況下，通常使用濃度50％之甲醯胺來
    做DNA雜交反應，又由核酸序列來預測鏈序列而用化學修飾方法合成，是直接
    的方法，不會有複雜性等情，有中央研究院九十年八月三日公共字第九０一三０
    ０二二一一號函一份在卷可稽，是原告申請專利範圍第1項既係關於使用「在42
    ℃下50％甲醯胺存在下」之條件下可與特定明確基因序列進行雜交之方式界定所
    請核酸序列，則被告所稱其範圍籠統不明確且無法據以實施，即有可議。且本
    件申請專利範圍第14項乃依申請專利範圍第1項定義之核酸序列編碼之多，而
    第1項既已明確列出核酸之序列，則其可編碼之多範圍自可限定至一特定範圍
    內，其可能因基因修飾衍生之衍生物亦屬有限，此為熟習該項技術者所能輕易思
    及，故被告所稱範圍過廣等語即不無疑問。從而原告以系爭專利屬專利法第十九
    條利用自然法則之技術思想之高度創作，而申請發明專利，被告審查後竟為不予
    專利之審定，揆諸上開說明，所為處分殊有違誤，一再訴願決定未察而予維持，
    自有可議，原告聲明求為撤銷原處分及訴願、再訴願決定，即無不合，應予准許
    ，爰將本件專利申請案發回被告，著由被告另為適法之處分。至兩造其餘實體上
    之主張即無庸審酌，附此敘明。
據上論結，本件原告之訴為有理由，依行政訴訟法第九十八條第三項前段，判決如主
文。
中      華      民      國    九十二    年      六      月    二十五    日
                            臺 北 高 等 行 政 法 院  第 四 庭
                                           審 判 長  法    官  鄭忠仁
                                                     法    官  楊莉莉
                                                     法    官  林育如
右為正本係照原本作成。
如不服本判決，應於送達後二十日內，向本院提出上訴狀並表明上訴理由，如於本判
決宣示後送達前提起上訴者，應於判決送達後二十日內補提上訴理由書（須按他造人
數附繕本）。
中      華      民      國    九十二    年      六      月    二十七    日
                                                     書 記 官  林如冰


司法院資訊處製作；財團法人民間司法改革基金會備份。
